最高法院刑事判決　　　　　　　　　　　　　　　九十一年度台上字第六八一三號
　　上　訴　人　甲○○
　　選任辯護人　王錦昌律師
右上訴人因違反水利法案件，不服台灣高等法院台中分院中華民國八十九年八月十六
日第二審更審判決（八十九年度上更(一)字第一四○號，起訴案號：台灣台中地方法院
檢察署八十四年度偵字第二○七三五號、八十五年度偵字第四九九二號），提起上訴
，本院判決如左：
    主  文
原判決撤銷，發回台灣高等法院台中分院。
    理  由
本件原判決認定上訴人甲○○係三和砂石企業有限公司（下稱三和公司）之實際負責
人，明知位於台中縣烏日鄉○○○段烏溪同安厝堤防約二Ｋ＋三○○公尺處河床屬烏
溪河川行水區，應不得在該行水區內擅採砂石，以免損害水道，且三和公司亦未經水
利主管機關台中縣政府核准在該處採取砂石，竟與其所僱用、知情之大卡車司機侯金
治、張明鼓及挖土機司機陳萬能（均經原審判處罪刑確定）互為意圖為自己不法所有
之犯意聯絡，基於概括犯意，自民國八十四年十一月二十二日起，由陳萬能、侯金治
、張明鼓分別駕駛挖土機及大卡車（未懸掛牌照）結夥在該處趁人不知竊採該公有河
川地之砂石，將之載往三和公司，俾出售牟利（其每日竊採之砂石數量不詳），迨同
年月二十四日上午十一時許經台中縣政府水利課人員會同警方前往查獲，計其等在上
開行水區竊採砂石面積達○‧五○六三公頃，所為除足生損害於水利主管機關台中縣
政府對該河川之管理權益外，因該行水區係供洪水通行之河道，且所採砂石地點位於
計畫採石標高以下，足以影響水流，使洪水來襲時有氾濫成災，侵蝕堤防之虞，而致
生公共危險等情，因將第一審關於上訴人部分之不當判決撤銷，改判仍論處上訴人共
同連續在行水區內擅採砂石致生公共危險罪刑，固非無見。
惟查：水利法第九十二條之一第一項後段所規定在行水區擅採砂石致生公共危險罪，
係以實際上有具體危險之發生為要件，屬具體危險犯，而所謂具體危險之發生，應依
社會一般之觀念，客觀的予以判定，即依其妨礙水流之具體狀況，視其是否有使水流
改道，侵蝕河岸，或使水流氾溢河床，足以危及不特定或多數人生命、身體或財產之
安全，以決定危險之有無。原判決認定上訴人等上述盜採砂石行為，足生損害於水利
主管機關台中縣政府對前開河川之管理權益，且足以影響水流，使洪水來襲時有氾濫
成災，侵蝕堤防之虞，而致生公共危險等情；然上訴人在上開地點擅採砂石，在客觀
上究竟已有發生何種具體公共危險之事實存在，原判決並未明確認定，已有可議。而
原判決理由欄所載上訴人等盜採砂石地點係供洪水通行宣洩之河道，且採石位置在計
畫採石標高以下，即在流水中再向下挖掘，以致超過規定之深度，所為勢必影響水流
造成危險等情，已經台中縣政府函及同府水利課人員林永祥、鄭榮泉陳述明確，而衡
諸常情，在河川行水區之河床超深挖掘，勢必影響洪水流向，如遇洪水來襲有氾濫成
災、侵蝕危及堤防安全之虞等情，尚不能證明上訴人等挖取河川砂石之行為，在客觀
上已有發生具體公共危險之事實，乃原判決竟據以推測「致生公共危險」，亦有認定
事實不憑證據及理由欠備之違法。又依原判決事實欄所記載之犯罪事實，上訴人等所
為違反水利法第九十二條之一第一項後段（在行水區擅採砂石致生公共危險）之犯行
，似係基於一犯意而以數個舉動不間斷的接續施行，能否認係連續數行為而犯同一罪
名之連續犯？非無研求餘地，原判決遽以連續犯論擬，同嫌速斷。以上諸端，或為上
訴意旨所指摘，或為本院得依職權調查之事項，應認原判決仍有撤銷發回更審之原因
。
據上論結，應依刑事訴訟法第三百九十七條、第四百零一條，判決如主文。
中      華      民      國    九十一    年     十一     月    二十八    日
                              最高法院刑事第八庭
                                  審判長法官  莊  登  照
                                        法官  洪  明  輝
                                        法官  黃  一  鑫
                                        法官  魏  新  和
                                        法官  林  秀  夫
      右正本證明與原本無異
                                              書  記  官
中      華      民      國    九十一    年     十二     月      五      日
